【裁判字號】    88,訴,1058
【裁判日期】    891005
【裁判案由】    偽造文書等
【裁判全文】
臺灣板橋地方法院刑事判決                        八十八年度訴字第一五八號
    公  訴  人  臺灣板橋地方法院檢察署檢察官
    被      告  癸○○
                子○○
    右  一  人
    選任辯護人  曾孝賢律師
                康文毅律師
右列被告因偽造文書等案件，經檢察官提起公訴 (八十八年度偵字第八七五九號)，
本院判決如左：
    主  文
癸○○、子○○共同連續行使偽造私文書，足以生損害於他人，各處有期徒刑伍月。
如附表所示標單上偽造之乙○○、丁○○、寅○○、戊○○署押各壹枚均沒收。
    事    實
一、癸○○、子○○係夫妻關係，因癸○○之母親開美容院及子○○自己公司須資金
    周轉，乃於民國八十六年十月十日，由癸○○出面任會首，召集互助會，連會首
    會員計二十七人，約定每會新台幣（下同）一萬元，採內標制，會期至八十八年
    十二月十日止，癸○○、子○○共同負責於每月十日，在台北縣中和市○○街十
    九號租屋處開標、收取標金、交付得標會款情事，詎癸○○、子○○二人，自八
    十七年三月份起，基於意圖自己不法所有之犯意聯絡，於附表所示時間，連續在
    上揭開標地點，由癸○○冒丁○○、寅○○、乙○○、戊○○之名義，填載如附
    表所示標金之標單，在標單上偽簽丁○○、寅○○、乙○○、戊○○署押後持以
    投標，使該活會會員陷於錯誤，誤認為各該會員競標得標，如數交付如附表所示
    之會款予會首癸○○或子○○，以此方式詐取財物，足生損害於丁○○、寅○○
    、乙○○、戊○○及其他互助會活會會員會款給付之正確性，嗣於八十八年一月
    十日，得標會員丑○○欲向癸○○、子○○收取該次標得之互助會款時，發現癸○○、子○○已逃匿無蹤，始與其他會員聯繫而得知上情。
二、案經丑○○、乙○○、丁○○、寅○○、戊○○、林春源（應係丙○○之誤載）
    訴請臺灣板橋地方法院檢察署檢察官偵查起訴。
    理    由
一、訊據被告癸○○對右揭事實坦承不諱，被告子○○則矢口否認右揭犯行，辯稱：
    互助會之事伊均不清楚，伊自始至終未參與互助會之召集、開標等相關事宜，更
    未經手會款，且互助會之標單未填姓名，僅記載投標數額，伊不曾捏造任何人之
    簽名，伊原本任職台灣人壽保險股份有限公司業務專員，兼營碳烤業有正當之職
    業與固定之收入，癸○○背著伊在外召集互助會擅以其名義跟會、標會，互助會
    單均為癸○○所填載，其筆跡均為癸○○之筆跡可證，伊工作完畢回家已疲累不
    堪，十一時至下午五時為伊之固定休息時間，不可能亦無必要參與互助會之相關
    事宜，而除外出經營碳烤攤生意外平時均以中和市○○街十九號為生活起居之中
    心，而民有街十九號尚另租供其岳母經營美髮院之用，出入則須取道美髮院，之
    間於美髮院閒話家常，亦人之常情，期間幾度適逢互助會開標伊在場，難以此即
    率認伊有參與，是互助會開標之際於現場出現乃極為平常，伊雖曾搭載癸○○前
    往永和地區收取會款，惟乃適逢其妻懷孕期間不忍其奔波，此完全基於夫妻情誼
    及確保胎兒使然，伊自始未曾經手互助會款云云。
二、經查，右揭事實業據告訴人丑○○、乙○○、丁○○、戊○○、寅○○等人指述
    歷歷，而丁○○、寅○○、乙○○、戊○○並未書立標單標取會款，會首癸○○
    卻以其等已標取互助會，由癸○○或子○○向其他會員收取會款，有證人即活會
    會員己○○所提出收取會款會首癸○○於會單之簽收字樣在卷可稽及會單附卷可
    考。
三、再查，被告子○○於本院開庭時自承：會款用途，他（癸○○）媽媽開美容院，
    且有玩六合彩，我為了我的公司，後面有些會款都是我繳的等語（見本院八十八
    年七月一日訊問筆錄），另部分會員之會錢有部分係直接交付給被告子○○一人
    ，此亦據告訴人乙○○指述歷歷在卷，並有證人甲○○即參與本互助會之死會會
    員於本院開庭時證述：、、、、八十八年三月癸○○主動跟我聯絡，叫我（會錢
    ）直接交給他，四月後我把會錢交給他媽媽，五月、六月電匯二次至癸○○戶頭
    ，七月在台北市外面交給癸○○，八月在興南夜市交給子○○一次，子○○來收
    時正好癸○○生產，九月在正隆廣場交給癸○○一次，子○○來跟我收會錢時，
    還有給公司聯絡電話（０二）00000000、地址淡水鎮英專陸十號五樓等
    情綦詳。另證人即會員陳玉滿於本院開庭時亦證稱：我參加一會，每次十日下午
    四時，都在永和市○○街開標，開標填寫標單，當場開標，我幾乎每次都到場，
    開標由癸○○主持，他先生子○○在旁邊看等語明確（同上訊問筆錄）並證稱：
    每次均由癸○○或癸○○與子○○一起來收會款等語。再被告癸○○之媽媽庚○○有以張莉莉之名義跟會，被告子○○供稱其已死會（同上訊問筆錄），與被告
    癸○○所供稱我借我媽媽及我弟弟之會標等之情節相符，惟經本院檢視證人陳玉
    滿所提出會首收受會款簽單，張莉莉欄並未有標取之標記，顯見其他會員均不知
    悉，僅被告二人知悉，連被告癸○○之媽媽都稱伊仍活會（見本院八十八年七月
    十五日訊問筆錄），本互助會起會因被告等人及癸○○之媽媽開美容院要用錢，
    告訴人應交付之會錢有部分亦交付給癸○○之媽媽，其因若干會員與癸○○媽媽
    之間之債務關係而應給癸○○之會錢有部分亦少給，此為被告所供承在卷，告訴
    人於本院開庭時亦未否認（見本院八十九年九月二十一日審判筆錄）被告或想其
    母親之會已為其借用就此部分應未有冒標之犯意，惟可見被告二人顯對每月何人
    標取，向何人收取會款及會錢用途有一定之認知具犯意聯絡。被告子○○辯稱：
    未參與互助會相關事宜，未經手會款顯不足採信。被告癸○○於本院開庭時雖供
    稱：被告子○○未參與，不知悉等語。證人壬○○雖證稱：子○○雖在場但他都
    沒處理，都是我姊姊主持開標事宜，子○○不是會首，不能收錢所以都由我姊姊
    癸○○收會錢等語，顯均與事實不符，為迴護之詞不足採信。而共同正犯之成立
    ，祇須具有犯意聯絡，行為之分擔，既不問犯罪動機起於何人，亦不必每一階段
    犯行，均經參與，被告子○○既與癸○○有犯意之聯絡，自應共負其責。
四、被告癸○○招集互助會，標會時有的會員有於標單上寫名字，有的則無，若未書
    寫名字的，因在場所以知悉為誰所參與，已據被告癸○○自承在卷，被告癸○○
    冒用他活會會員標會，必該會員未到場參與標會，否則必為當事人當場揭穿，是
    為讓其他在場之會員相信且知悉為誰所標，必偽造他人之署押，是被告子○○辯
    稱：標單未簽名云云，不足採信，被告二人於八十七年三月、四月、八月、十一
    月陸續冒標其他活會會員之會，使其他會員陷於錯誤，而交付會款，是其等具不
    法所有之意圖甚明，並有會單在卷可稽，本件事證明確，被告等犯行堪予認定。
五、按民間互助會標單，依習慣係在紙上以文字及數字表示由何人投標、及標金數額
    等一定用意之證明，具有刑法第二百二十條第一項、第二百十條之準私文書性質
    。查被告等未經同意冒標互助會並向活會員收取會款之行為，係犯刑法第二百十
    六條、第二百二十條第一項（公訴人誤載為二百二十條）、第二百十條之行使偽
    造準私文書罪及同法第三百三十九條第一項之詐欺取財罪。被告二人間有犯意聯
    絡及行為分擔，為共同正犯，其等多次先後偽造活會會員名義之署押及標金於標
    單上復持以行使，偽造署押之行為，應屬偽造準私文書之部分行為，不另論罪。
    其偽造準私文書後持以行使，其偽造之低度行為，應為行使之高度行為所吸收，
    僅論以行使偽造準私文書罪。又彼等每次冒標行為，使數會員受騙而交付會款，
    係一行為而侵害數法益，應從一重處斷。再彼等先後多次偽造準私文書與詐欺取
    財之犯行，時間緊密、且所犯又係同一構成要件之罪名，顯均係基於概括之犯意
    為之，應依連續犯之規定以一罪論，並加重其刑。彼等上開連續偽造準私文書與
    連續詐欺取財間，有方法結果之牽連犯關係，應從一重連續行使偽造準私文書處
    斷。爰審酌被告等人擅自冒他人之名義填寫標單，持以投標，其犯罪之動機、目
    的、手段、所生危害、及犯罪後之態度等一切情狀，量處如主文所示之刑，以示
    懲儆。公訴意旨另以癸○○、子○○二人基於概括之犯意，共同意圖為自己不法
    之所有，於八十六年十月十日，由癸○○出面任會首，召集互助會，連會首會員
    計二十七人，約定每會新台幣一萬元，會期至八十八年十二月十日止，由癸○○
    、子○○共同負責於每月十日，在台北縣中和市租屋處開標、收取標金、交付得
    標會款情事，詎癸○○、子○○自附表所示時間起，連續偽造林春源、陳繼德、
    陳麗娟互助會活會會員標單以冒標互助會款，使活會會員陷於錯誤，誤認為各該
    會員競標得標，如數交付會款，因認被告等犯有刑法第二百十六條之行使偽造之
    第二百二十條、第二百十條準私文書罪及同法第三百三十九條第一項之詐欺取財
    罪嫌云云。惟按犯罪事實應依證據認定之，無證據不得推定其犯罪事實，又不能
    證明被告犯罪者，應諭知無罪之判決，刑事訴訟法第一百五十四條、第三百零一
    條分別定有明文。公訴人認定被告二人前揭犯嫌，無非以告訴人之指述為唯一依
    據，訊據被告二人堅決否認右揭犯行，辯稱：林春源有標，有收據可證，陳繼德
    已標走，陳麗娟有來標，但因最後一會倒了，沒給他錢等語，核與告訴人乙○○
    所陳稱：我有幫陳麗娟、陳繼德標沒錯，陳繼德部分有拿到錢，陳麗娟則沒有等
    情相符。另告訴人辛○○亦證稱會是伊跟的伊先生叫丙○○，林春源三字是被告
    寫的，為何寫林春源伊也不知，伊跟三會，標一會結算情形如收據所載，伊才會
    在收據上簽辛○○等情。是堪認被告所辯足採。有揆諸首揭條文規定，本就此部
    分應為被告二人無罪判決之諭知，惟公訴人認此部分與前揭有罪之部分為連續犯
    ，裁判上一罪之關係，爰就此部分不另為無罪之諭知。
五、被告等偽造被害人乙○○、丁○○、寅○○、戊○○署押之標單，雖未經扣案，
    唯無積極證據足資證明該紙標單業已滅失，該標單上偽造之乙○○、丁○○、寅
    ○○、戊○○署押應依刑法第二百十九條規定宣告沒收。
據上論斷，應依刑事訴訟法第二百九十九條第一項前段，刑法第二十八條、第五十六
條、第二百十六條、第二百二十條第一項、第三百三十九條第一項、第五十五條、第
二百十九條，判決如主文。
本案經檢察官壽勤偉到庭執行職務。
中      華      民      國    八十九    年      十      月      五      日
                                      臺灣板橋地方法院刑事第四庭
                                          法    官    徐  子  涵
右正本證明與原本無異。
如不服本判決，應於判決送達後十日內向本院提出上訴狀。
                                          書 記 官    彭  麗  紅
中      華      民      國      八十九      年    十    月     十一     日
附論罪法條
刑法第二百二十條
在紙上或物品上之文字、符號、圖畫、照像，依習慣或特約，足以為表示其用意之證
明者，關於本章及本章以外各罪，以文書論。
錄音、錄影或電磁紀錄，藉機器或電腦之處理所顯示之聲音、影像或符號，足以為表
示其用意之證明者，亦同。
稱電磁紀錄，指以電子、磁性或其他無法以人之知覺直接認識之方式所製成之紀錄，
而供電腦處理之用者。
刑法第三百三十九條
意圖為自己或第三人不法之所有，以詐術使人將本人或第三人之物交付者，處五年以
下有期徒刑、拘役或科或併科一千元以下罰金。
以前項方法得財產上不法之利益或使第三人得之者亦同。
前二項之未遂犯罰之。
附表
┌─────┬────────┬─────────┬──────────┐
│          │                │                  │                    │
│被冒標者  │標單所載金額    │    冒標時間      │冒標所得金額        │
├─────┼────────┼─────────┼──────────┤
│丁○○    │二千元          │八十七年三月十日  │   十六萬八千元     │
│          │                │                  │                    │
├─────┼────────┼─────────┼──────────┤
│寅○○    │二千二百元      │八十七年四月十日  │   十五萬六千元     │
│          │                │                  │                    │
├─────┼────────┼─────────┼──────────┤
│乙○○    │二千五百元      │八十七年八月十日  │   十二萬七千五百元 │
│          │                │                  │                    │
├─────┼────────┼─────────┼──────────┤
│戊○○    │二千九百元      │八十七年十一月十日│   九萬二千三百元   │
│          │                │                  │                    │
└─────┴────────┴─────────┴──────────┘


司法院資訊處製作；財團法人民間司法改革基金會備份。
